【裁判字號】    92,判,1459
【裁判日期】    921030
【裁判案由】    繼承登記
【裁判全文】
最  高  行  政  法  院  判  決                  九十二年度判字第一四五九號
    上  訴  人  壬○○○
                庚○○
                丙○○○
                己○○
                戊○○
                丁○○
                辛○○
    共同訴訟代理人
                乙○○
    被 上訴 人  彰化縣北斗地政事務所
    代  表  人  甲○○
右當事人間因繼承登記事件，上訴人對於中華民國九十一年八月十六日臺中高等行政
法院九十一年度訴字第三二四號判決，提起上訴。本院判決如左：
    主  文
上訴駁回。
上訴審訴訟費用由上訴人負擔。
    理  由
上訴人於原審起訴主張：一、按中央法規標準法第六條、第七條及第十一條規定，均
指明行政機關依法行政之最高指導原則。被上訴人所依據之「繼承登記補充規定」，
既非立法機關訂定之法律，又無法律之授權，僅依土地法第三十七條第二項之規定授
權訂定，充其量僅係規範被上訴人內部作業之參考依據，對外尚不發生法之效力，尤
與人民權利相關之案件時，更無自由裁量之餘地，依行政程序法第一百五十九條規定
，可知行政規則為上級機關對下級機關或長官對屬官，依其權限或職權為規範內部秩
序及運用所為，「非」直接對外發生法規範之一般、抽象之規定。訴願機關及被上訴
人竟引用行政程序法第一百六十一條規定為准駁之依據，自屬違法。二、次按「切結
書」僅係行政機關對於事證不明時，為保護自身所作之非必要之證明文件，上訴人已
於繼承系統表為切結。而繼承系統表代理人在未更動遺產分割協議書之文字下所為之
附加說明，乃屬代理人於代理權限內所為，更非為被上訴人所稱未有「特別授權」下
代理人無權代為切結。被上訴人對於繼承案件之審查，係採實質審查，對於上訴人提
附之證明文件能為審查之依據，竟不為之，儘以非法律所規定之非必要文件作為駁回
依據，已違反行政程序法第十條之規定等語，求為廢棄原處分及訴願決定。
被上訴人則以：一、本件上訴人就被上訴人轄內被繼承人謝清勳所有之北斗鎮○○段
六九六、六九七及六九八地號土地申請分割繼承登記，案附繼承人戶籍資料經依法審
查缺漏被繼承人之「長女」戶籍資料，被上訴人依現行「繼承登記法令補充規定」第
九十二點規定，要求補正。而「繼承登記法令補充規定」係在未違反土地法規範下由
內政部所訂頒之行政規則。以我國而言，行政規則為法源之一種，尤無疑義。上級機
關訂頒之行政法令對各地政機關自有拘束之效力；又參照現行土地登記規則第一百十
九條第一項第六款之規定：「其他依法律或中央地政機關規定應提出之文件」。是「
繼承登記法令補充規定」，即為行政機關為填補該法律漏洞或具體化該不確定法律概
念，並使其具備提供行政機關在行使行政裁量時的決定標準及決定模式，而頒布補充
法規及裁量準則的行政函令。是以內政部訂頒「繼承登記法令補充規定」規定應提出
之文件，與法律無何牴觸，自屬有效。二、再者，因登記機關受理登記案件之申請，
僅能就申請人所附文件作書面之審理，繼承人有無缺漏者之情形，倘僅從戶政機關出
具該文昌里東斗路三號之一謝清勳戶內之戶籍資料中無長女設籍資料，登記機關尚難
得知其他戶籍內有無該繼承人之資料，為免日後訟累，故賦予申請人檢附切結書敘明
其未能列明缺漏者之事由，俾憑辦理登記，與法理並無相悖之處。三、復按現行土地
登記規則第一百十九條第二項（修正前土地登記規則第四十四條第二項）之規定，系
統表製成後，倘文件內文字有增刪處自須由原作成之申請繼承人認章訂正，以符真意
。而本件上訴人之代理人，送件時並未依上開規定檢附敘明其未能列明缺漏者事由之
文件，被上訴人遂於民國（下同）九十年八月二十一日以北登補字第三九二號通知補
正在案，然代理人於補正期間領回案件後，自認行將切結事項逕為補正於系統表內，
被上訴人乃依上開法令及土地登記標準作業手冊規定函請代理人至少應確實於系統表
文件增刪處由申請之繼承人認章切結，以確認申請之繼承人真意並明責任，與法無違
。又專業代理人受委託人之委託得執行代理申請土地登記事項，為土地登記專業代理
人管理辦法第十六條所明定，然本件土地登記代理人申請登記時，依所附資料委託人
並無作特別授權，代理人於送件後未經申請人認章逕即補填切結事項於系統表內，顯
已逾越原委託授權之範圍等語資為抗辯。
原審斟酌全辯論意旨及調查證據之結果，以：本件上訴人向被上訴人申請被繼承人謝
清勳分割繼承登記，因上訴人所檢附繼承人戶籍資料缺漏被繼承人之「長女」戶籍資
料，上訴人申經彰化縣北斗戶政事務所函覆亦無被繼承人謝清勳之長女設籍資料，有
繼承系統表、申請書及該戶政事務所函件在卷可佐，並為兩造所不爭，是被上訴人以
此情形，依繼承登記法令補充規定第九十二點之規定，二次函請上訴人補正，要求上
訴人應依此規定檢附切結書敘明未能列明戶籍謄本缺漏某一出生別繼承人之事由，上
訴人代理人乙○○僅將此切結事項書寫於繼承系統表內，惟並無上訴人之簽章，有上
開繼承系統在卷可稽，此亦為上訴人所是承，依前開規定，此切結書應由申請人即該
事件繼承人所檢附，自應由其本人製作，乙○○為上訴人辦理該分割繼承事件之代理
人，雖有代理有關此登記事件之相關權限，但對於申請人應自行製作之文書，其可代
為書寫再由申請人簽章或代為送件，自無由其自行製作切結書之權限，是被上訴人以
上訴人有未於補正期限內檢附切結書之情形，依首開規定，認上訴人對於該登記事件
所提出之戶籍謄本，所缺漏某一出生別繼承人之事由未能釋明，無法得知此戶籍有無
此繼承人之資料，難以逕認確無此繼承人之情事。遂認被上訴人函知上訴人補正本人
簽章之切結書，因未於期間內補正，乃駁回上訴人之申請，訴願決定予以維持，並無
不合，駁回上訴人之訴。
查「申請繼承登記提出之繼承系統表，由申請人依民法有關規定自行訂定，註明如有
遺漏或錯誤致他人受損害者，申請人願負法律責任，並簽名或蓋章。」、「戶籍謄本
缺漏某出生別繼承人之姓名，如戶政機關查證無法辦理戶籍更正，而其戶籍謄本均能
銜接，仍查無該缺漏者何人時，申請人得檢附切結書敘明其未能列明缺漏者之事由後
，予以受理。」，為土地登記規則第一百十九條第二項（九十年九月十四日修正前同
規則第四十四條第二項）及內政部訂頒之繼承登記法令補充規定」第九十二點所明定
。該項補充規定係於繼承登記申請案，遇應為繼承人中有缺漏，而由戶籍資料又無法
得悉其缺漏情形時，准由申請人以切結書明其缺漏事由，即可受理其申請，係為方
便繼承登記申請人而設，於其權益無損，上訴人指違反法律保留原則云云。即無可取
。本件上訴人申請就被繼承人謝清勳之土地辦理繼承登記，因戶籍資料顯示缺漏被繼
承人之「長女」戶籍之記載，被上訴人遂於九十年八月二十一日以北登補字第三九二
號函，通知上訴人提出切結書其缺漏情形。上訴人之申請代理人乙○○於補正期間
內領回原登記申請書件，將應切結事項逕記載於原繼承系統表內，以之為切結書之補
正提出。惟此項事後由該代理人逕為記載，既未經上訴人簽章認證，自不能認係上訴
人本人之行為，而該項應由上訴人本人所應為切結行為，非屬代理人代理權之範圍。
則被上訴人另於九十年九月五日以北登地一字第四九○三號函知，仍應由上訴人本人
於事後增記處蓋章認證，否則即依行為時土地登記規則第五十一條規定，駁回其登記
之申請，即非無據。原判決維持訴願決定及原處分，核無違誤。上訴人以其代理人上
述逕為之記載為其代理權限範圍，執以指摘原判決不當，求為廢棄，為無理由，應予
駁回。
據上論結，本件上訴為無理由，爰依行政訴訟法第二百五十五條第一項、第九十八條
第三項前段，判決如主文。
中    華    民    國    九十二      年      十        月      三十      日
                    最 高 行 政 法 院  第 四 庭
                                審 判 長 法  官      廖  政  雄
                                         法  官      趙  永  康
                                         法  官      林  清  祥
                                         法  官      鍾  耀  光
                                         法  官      姜  仁  脩
右  正  本  證  明  與  原  本  無  異
                                         法院書記官  彭  秀  玲
中    華    民    國    九十二      年      十        月    三十一      日


司法院資訊處製作；財團法人民間司法改革基金會備份。
